【裁判字號】    94,簡上,33
【裁判日期】    950630
【裁判案由】    確認租賃關係不存在
【裁判全文】
臺灣新竹地方法院民事判決              94年度簡上字第33號
上  訴  人  丁○○
            甲○○○○○○○
被上訴人    乙○○
上列當事人間請求確認租賃關係不存在事件，上訴人對於中華民
國94年1月13日本院新竹簡易庭93年度竹簡字第588號第一審判決
提起上訴，本院於民國95年6月21日辯論終結，判決如下：
    主  文
上訴駁回。
第二審訴訟費用由上訴人負擔。
    事實及理由
一、上訴人甲○○○○○○○經合法通知，未於最後言詞辯論期
    日到場，核無民事訴訟法第386條各款所列情形，爰依被上
    訴人聲請，由其一造辯論而為判決，合先敘明。
二、被上訴人主張：
（一）其於民國93年4月8日向本院民事執行處標得上訴人丁○○
      所有坐落新竹縣橫山鄉○○段290地號土地，面積509平方
      公尺（以下簡稱系爭土地），惟上訴人甲○○○○○○○
      主張其就系爭土地有租賃關係，並於其上建有一小木屋，
      而向本院行使優先承買權，然上訴人丁○○所提出之租約
      日期為81年7月31日，但上訴人二人均承認係於92年8月才
      補簽，系爭土地於91年2月間被查封，上訴人二人於查封
      後之92年8月才補簽租約，顯然是造假。
（二）另上訴人梅陳鳳在調查筆錄上承認，租約是92年8月上
      訴人丁○○寫好要她簽名，「確實在八十一年時，也都沒
      有提到土地要租給我的事‧‧」。上訴人甲○○○○○○
      ○81年租地時不積極、主動有效的完成合法手續以保障自
      己權益。而在92 年8月土地被查封後，經上訴人丁○○要
      求於租約上補簽名，已於法有違且不合常理，可合理懷疑
      兩人串通預謀訂立租約，以達土地不被法拍之意圖，益證
      上訴人間於81年時並無租賃合意，所簽之租約乃土地被本
      院法拍後臨時製作而來。
（三）民法第425條於88年修訂「不定期租賃契約及逾五年之定
      期租賃契約，未經法院公證者」則買賣可破租賃。上訴人
      所提出之租賃契約既係92年8月才補簽的，自應適用新法
      ，應到法院公證方屬有效，否則對承租人之保障不應優於
      買受人。又上訴人間之租約土地共14筆、面積約8016平方
      公尺、使用範圍2分之1，本院執行處於91年3月27日查封
      上開土地時，地政人員指出14筆土地中有10筆為道路，另
      4筆土地上為「雜木叢生」，足證承租人未使用租賃地行
      收益之實，另出租道路2分之1的使用權亦有違常理。
（四）綜上，原審判決「確認被告丁○○與被告陳湘如就坐落新
      竹縣橫山鄉○○段二九０地號土地，面積五０九平方公尺
      ，所有權全部之租賃關係不存在。」並無違誤，上訴人猶
      執陳詞提起上訴，並無理由，爰聲明駁回上訴人之上訴。
三、上訴人丁○○則以：
（一）系爭租約係先有口頭約定，11年後才補書面，但並不違法
      ，其於民事執行處調查時有問必答，但未蒙提問者，也無
      權作答，其與被告甲○○○○○○○間就系爭土地確有租
      賃關係存在。
（二）其與上訴人甲○○○○○○○合夥買賣土地之價款有30萬
      元未交付給上訴人甲○○○○○○○，遂於81年提供土地
      租給上訴人陳湘如，租期20年，租金30萬元，雙方合意租
      金由所欠款項扣抵，如上訴人丁○○有錢還給甲○○○○
      ○○○時，雙方另行會算，當時雙方基於相互信任，所以
      就沒有去公證。至於上訴人丁○○中間給付給甲○○○○
      ○○○的錢是利息錢，系爭租約絕非造假，上訴人除了系
      爭土地租給上訴人陳湘如之外，還有許多地出租，上訴人
      甲○○○○○○○有請上訴人丁○○去系爭土地上蓋房子
      ，也可以去那邊爬樹，但因為甲○○○○○○○的先生一
      直生病，所以沒有去。
（三）系爭土地既已簽租約，若被上訴人認為沒有，應由被上訴
      人舉證，然上訴人對此並未盡舉證之責，原審不察，率爾
      認定上訴人間就坐落新竹縣橫山鄉○○段二九０地號土地
      ，面積五０九平方公尺，所有權全部之租賃關係不存在，
      實有違誤，爰提起本件上訴，並聲明：原判決廢棄；被上
      訴人在第一審訴訟駁回。
四、上訴人甲○○○○○○○則以：
（一）其於81年間與上訴人丁○○合夥購買土地，其後委託上訴
      人丁○○將其應有部分賣掉，價金80萬元，但上訴人丁○
      ○只給50 萬元，尚欠30萬元，上訴人丁○○乃將系爭土
      地出租給上訴人甲○○○○○○○，租賃期間30年，並以
      上開欠款抵作租金。
（二）81年7月間丙○○、楊婕姝由丁○○為中間人，雙方意思
      一致，以系爭租賃契約之租金抵扣賣地款餘額30萬元及利
      息，抵扣至今剩下本金10萬元，依民法第253條之規定，
      當事人相互表示一致者，無論明示或默示契約即成立，本
      件租賃契約雙方既已口頭約定，應即具有法律效果。
（三）系爭租賃契約書係於92年8月間補簽名，並非新寫契約書
      ，81年7月初丁○○就應付買賣尾款30萬元，但一直拖到
      月底才拿合約書來，表示暫時用租抵尾款，丁○○將租賃
      條件念給上訴人甲○○○○○○○聽，經上訴人甲○○○
      ○○○○表示同意，租賃合約於此時即已成立，當時上訴
      人甲○○○○○○○認為不用另行簽立書面契約，丁○○
      最好是將錢還給上訴人甲○○○○○○○，但契約還是存
      在，丁○○當時有說每年要還上訴人甲○○○○○○○1
      萬5 千元，要還20年，後來丁○○也依約每年還甲○○○
      ○○○○1萬5千元，丁○○並說如果錢都還甲○○○○○
      ○○，契約就不存在，沒錢還甲○○○○○○○系爭契約
      的存在對甲○○○○○○○就是一個保障。92年8月丁○
      ○拿已變成微黃的合約（原來那張），表示財務困難，兩
      筆土地被拍賣，需要補簽，雙方始簽立書面契約。上訴人
      甲○○○○○○○經法院通知到民事執行處做筆錄時，因
      緊張對於法官所問問題回答語無倫次，雖然法官有時說錯
      ，但是基於上訴人平日是做保險業務，客人說話雖不贊同
      但會先同意、附和，回頭再委婉表明立場，不料竟引起法
      官誤會，但若謂81年間上訴人間就系爭土地租賃一事沒合
      意顯係誤解，錢都扣剩10萬元了。
（四）上訴人甲○○○○○○○於系爭土地上種植有梧桐樹，有
      時會去拔拔草，運動一下，80幾年時梧桐樹有賣掉，當時
      委由楊敏石去處理，賣了4000元，上訴人甲○○○○○○
      ○要求楊敏石用那些錢於系爭土地搭建小房子供放置工具
      使用，並另外補貼數萬元，至於上開租賃標的中部分土地
      係作為道路使用，被告並不清楚。82年至92年丁○○每年
      還被告1萬5千元，因為有租賃之土地可供擔保，所以上訴
      人甲○○○○○○○並不擔心，丁○○是有錢就還，但並
      非每年都有還，丁○○共還幾年記不清楚，但丁○○有錢
      每年都應還被告1萬5千元，共應還30萬元。
（五）上訴人甲○○○○○○○在執行處調查時，曾稱「丁○○
      有欠我錢沒錯，事實是他最近才跟我說要租土地」等語，
      因為當時記不清楚，事實上在81年左右就有說好要以債抵
      租，當時也準備好租約要簽，只因事務繁忙忘記了，調查
      庭時腦筋呈現一片空白致弄不清楚法官的問題。租賃契約
      未簽名及未寫日期確為瑕疵，但對出租事實，並不影響。
      又本件土地租賃關係在修法前，因此不適用新法。
（六）原審不察，率爾認定上訴人間就坐落新竹縣橫山鄉○○段
      二九０地號土地，面積五０九平方公尺，所有權全部之租
      賃關係不存在，實有違誤，爰提起本件上訴，並聲明：原
      判決廢棄；被上訴人在第一審訴訟駁回。
五、兩造不爭執之事實：
（一）被上訴人於93年4月8日向本院民事執行處投標購買上訴人
      丁○○所有系爭土地，並以最高價得標。
（二）上訴人甲○○○○○○○向本院民事執行處主張租賃關係
      存在而行使優先承買權。
（三）上訴人甲○○○○○○○係於92年8月始在上訴人所提出
      81年7月31日之租賃契約上簽名。
六、本院之判斷：
    本件兩造所爭執之處，應在於上訴人二人間就系爭土地是否
    有租賃關係存在？
（一）按確認之訴非原告有即受確認判決之法律上利益者，不得
      提起，所謂即受確認判決之法律上利益，係指法律關係之
      存否不明確，原告主觀上認其在法律上之地位有不安之狀
      態存在，且此種不安之狀態，能以確認判決將之除去者而
      言，最高法院27年度上字第316號判例意旨可資參照。經
      查，本件被上訴人向本院民事執行處標得系爭土地，惟上
      訴人甲○○○○○○○主張其就系爭土地有租賃關係而行
      使優先承買權，此經本院調閱92年度執字第1627號清償債
      務執行卷宗查明無訛，是就被上訴人而言，上訴人二人間
      就系爭土地有無租賃關係存在，將影響被上訴人得標取得
      系爭土地所有權與否，被上訴人此法律上地位在未經確定
      判決確認租賃關係是否存在前有不安之狀態，且此等不安
      之狀態必須以確認判決方得除去，故被上訴人起訴請求確
      認上訴人間就系爭土地之租賃關係不存在，應認有即受確
      認判決之法律上利益，合先敘明。
（二）次按，確認法律關係不存在之訴，如被告主張其法律關係
      存在時，應由被告負舉證責任（最高法院四十二年台上字
      第一七０號判例參照）。經查，上訴人主張其等就系爭土
      地有租賃關係存在之事實，固據其提出土地租賃合約書一
      份為證，惟此為被上訴人所否認；經查，上訴人所提出之
      土地租賃合約書，其上所載書立時間為81年7月31日，有
      該土地租賃合約書影本附於原審卷內可稽，而上訴人甲○
      ○○○○○○則係於92年8月間始為簽名，此亦經上訴人
      甲○○○○○○○於本院審理時陳述在卷，則上訴人二人
      間於81年7月間就系爭土地究有無租賃之合意，已足質疑
      ，若上訴人二人確於81年7月間即已就土地租賃達成合意
      ，衡之常情，上訴人甲○○○○○○○應無遲至92年8 月
      始為簽署合約之理；又上訴人甲○○○○○○○於本院民
      事執行處調查時曾陳述：「丁○○有欠我錢沒錯，事實是
      她最近才跟我說要用土地租給我來抵欠我的錢，租約也是
      今年8月份由丁○○寫好，讓我簽名，有影印給我，確實
      在81年也都沒有提到土地要租給我的事」等語（見92年執
      字第1627號執行卷宗92年9月4日執行調查筆錄），益足認
      上訴人二人於81年間就系爭土地之租賃並未達成合意；其
      後上訴人甲○○○○○○○雖又翻異其詞，改稱「81 年
      間丁○○有跟我說沒辦法付給我價金，就說要地租給我，
      租金抵價金，我也同意」等語（見上開執行調查筆錄），
      然亦可認上訴人二人間就系爭土地之租賃並未達成合意，
      否則上訴人甲○○○○○○○應不致就是否確有租賃事宜
      無法明確答覆而為前後不一之陳述。再者，上訴人甲○○
      ○○○○○於本院審理時曾提及：「丁○○當時說她沒有
      錢，要把土地租給我，我說好，但當時我說不要簽約，錢
      還給我最好，但契約還是存在，她當時有說每年要還我錢
      ，要還我一萬五千元，她後來也每年還我一萬五千元，還
      了約二十年，她說有錢還我，契約就不存在，沒錢還我，
      契約就是一個保障．．，因為當時希望她還是要給我錢，
      所以就先沒有簽」等情（見本院94年9月16日、95年5月12
      日準備程序筆錄），上訴人丁○○亦曾陳述：「81年時有
      口頭約定，．．．陳湘如說暫緩一下希望我再給她一些錢
      ，當時沒簽我就拿走了」等語（見本院95年5月12日準備
      程序筆錄），是由上訴人二人上開陳述可知，上訴人甲○
      ○○○○○○係因仍希望上訴人丁○○清償債務，始未於
      81年間在租賃合約書上簽名，足見上訴人二人於81年間並
      未達成土地租賃之合意，應堪認定。此外，上訴人雖主張
      其等係因二人合夥購買土地，上訴人丁○○積欠上訴人甲
      ○○○○○○○價金30萬元，故由上訴人丁○○將系爭土
      地出租給上訴人甲○○○○○○○，並以上開欠款抵作租
      金等情，若上訴人所言屬實，上訴人二人約定之租賃關係
      應發生在土地買賣之後，然上訴人二人土地買賣之原因發
      生日期為84年10月30日，並於85年1月22日辦理所有權移
      轉登記完畢，反在上訴人所提租約之後，有土地登記簿謄
      本影本在卷可憑，由此亦足認上訴人所言不實。是以，上
      訴人所提之81年7月31日土地租賃合約書尚不足證明上訴
      人二人間就系爭土地有租賃關係存在。
（三）次查，土地租賃之性質應為出租人以土地租與承租人使用
      、收益，而由承租人支付租金，然依上訴人甲○○○○○
      ○○於本院審理時所為上開陳述觀之，上訴人丁○○每年
      仍清償上訴人甲○○○○○○○債務一萬五千元不等，此
      即與租賃應係由承租人支付租金、使用土地之性質不符，
      亦與上訴人主張以債務抵償租金之情形不同，且依上訴人
      甲○○○○○○○所言，上訴人二人訂立土地租賃契約之
      目的係在於擔保上訴人丁○○所積欠上訴人甲○○○○○
      ○○之債務，並非為土地之使用、收益而為租賃，此亦與
      租賃之性質不相符合，足認上訴人二人間實際上並無租賃
      之約定，再參以上訴人甲○○○○○○○所言上訴人丁○
      ○有清償債務，租約就不存在，未清償債務，租約即為保
      障等情，凡此均足認上訴人二人間就系爭土地並無租賃關
      係存在；再者，上訴人二人就土地租賃之相關事宜，諸如
      租期、租金之抵償等，所為陳述互不一致（見本院94年9
      月16日準備程序筆錄），而上訴人甲○○○○○○○就系
      爭土地之現況亦不清楚，另依上訴人所提出之土地租賃合
      約書，除系爭土地外，上訴人丁○○就其中所載數筆土地
      之所有權為應有部分二分之一，且其中十筆土地之使用現
      況又為道路，此為兩造所不爭，則上訴人甲○○○○○○
      ○主張其租賃該等土地使用，即與常情有違；是上訴人二
      人主張其等就系爭土地有租賃關係存在，尚不足採。此外
      ，上訴人對於其等就系爭土地有租賃關係存在一節，並未
      舉出其他證據以實其說，足認上訴人間就系爭土地並無租
      賃之法律關係存在。
（四）綜上，上訴人間就系爭土地並無何租賃關係存在，縱認上
      訴人之主張為真實，亦係上訴人為延滯強制執行程序所為
      通謀虛偽之意思表示，依民法第八十七條之規定，其意思
      表示無效。從而，上訴人二人間就系爭土地並無租賃關係
      存在，被上訴人訴請確認上訴人二人間就系爭土地之租賃
      關係不存在，洵屬有據，應予准許。原審為被上訴人勝訴
      之判決，核無不合，上訴意旨指摘原判決不當，求予廢棄
      改判，核無理由，應予駁回。
七、本件判決之基礎已臻明確，兩造其餘攻擊防禦方法及舉證，
    核與前揭判斷不生影響，無庸一一論列，併此敘明。
八、據上論結：本件上訴為無理由，依民事訴訟法第436條之1第
    3項、第449條第1項、第85條第1項前段，判決如主文。
中    華    民    國    95    年    6    月    30    日
                  民事第二庭    審判長法  官  李承訓
                                      法  官  高敏俐
                                      法  官  林南薰
以上正本係照原本作成。
不得上訴。
中    華    民    國    95    年    6     月    30    日
                                書記官  蕭宛琴


司法院資訊處製作；財團法人民間司法改革基金會備份。
